【裁判字號】    92,訴,915
【裁判日期】    920424
【裁判案由】    常業重利
【裁判全文】
臺灣臺中地方法院刑事判決                          九十二年度訴字第九一五號
    公  訴  人  臺灣臺中地方法院檢察署檢察官
    被      告  乙○○
           （即陳子仁）
    被      告  甲○○
右列被告因常業重利案件，經檢察官提起公訴（九十一年度偵字第一二０六六號），
本院判決如左：
    主  文
乙○○共同以乘他人急迫貸以金錢，而取得與原本顯不相當之重利為常業，處有期徒
刑參月，如易科罰金，以參佰元折算壹日；扣案之借款人聯絡簿冊壹本、借款人收款
日期單壹張、切結書壹張均沒收。
甲○○共同以乘他人急迫貸以金錢，而取得與原本顯不相當之重利為常業，累犯，處
有期徒刑伍月，如易科罰金，以參佰元折算壹日。扣案之借款人聯絡簿冊壹本、借款
人收款日期單壹張、切結書壹張均沒收。
    事  實
一、甲○○曾因賭博案件經臺灣板橋地方法院判處有期徒刑六月，如易科罰金以三百
    元折算一日確定，於民國八十四年六月三十日易科罰金執行完畢。詎其猶不知悔
    改與乙○○（原名為陳子仁，於九十一年八月八日更名）及不詳姓名年籍而綽號
    為「阿興」之成年男子，共同基於常業重利之犯意聯絡，由「阿興」在臺灣日報
    刊登持身分證即可當日放款借貸之小廣告，並刊登0000000000號行動
    電話，作為連絡工具，供急迫之不特定人借款，再由欲借款之人依刊登之前開行
    動電話聯絡，約定時間、地點碰面後貸予現金，並約定其利息以十天為一期，每
    萬元每十日收新台幣（下同）二千元，換算月息為六十分，且採利息前扣即於交
    付所借貸金額同時先扣除第一期利息，並要求借款人開立借款合約書與面額同借
    款金額之本票一張為借款憑據，及提供身分證以供擔保清償借款，另由「阿興」
    各以每月薪資二萬五千元、二萬六千元之代價僱用乙○○、甲○○分別自九十年
    八間起至九十一年六月十八日止、九十年五月間起至九十一年三月間止，負責出
    面向借款人收、放款之業務，以此方式取得與原本顯不相當之重利，並恃為其等
    生活主要之資，以之為常業。至借貸時間、地點、金額、約定利息及其所取得利
    息之金額、地點等如附表所示。嗣於九十一年六月十八日十四時三十分許，乙○○在臺中市北屯區橫坑巷四十七之五十五號前，欲分別向丁○○、丙○○○收取
    本息十八萬元、本息二十萬元之際，為警當場查獲，並在乙○○身上扣得其所有
    供共同犯罪所用之借款人聯絡簿冊一本、借款人收款日期單一張與切結書一張（
    若丁○○未還款時，欲讓其切結之用），另經警循線查獲甲○○。
二、案經丁○○、丙○○○告訴及臺中市警察局第五分局移請臺灣臺中地方法院檢察
    署檢察官偵查起訴。
    理  由
一、前揭事實業據被告乙○○、甲○○於警訊時、偵查中及本院審理時坦承不諱，並
    經證人即被害人丁○○、丙○○○於警訊時、偵查中證述明確，並有搜索扣押筆
    錄、扣押物品目錄表、扣押物品清單等附卷可稽，另有借款人聯絡簿冊一本、借
    款人收款日期單一張、切結書一張扣案可資佐證。本件事證明確，被告二人犯行
    均堪認定。
二、按被害人等丁○○、丙○○○或係因小孩註冊須錢週轉或係因亟須借錢軋票，始
    向被告等借貸以應急，業據被害人丁○○、丙○○○於警訊時、偵查中證述明確
    ；更參酌被告貸款予被害人，收取月息為六十分之利息，換算年利率約為百分之
    七百二十，已遠超過民法第二百零五條所規定約定利率不得超過週年百分之二十
    之限制，核與被害人等所借貸之原本顯不相當，被害人等設非出於急迫，當不致
    以此高利貸款，故衡諸目前社會之借貸習慣、金融市場動態等客觀標準，及前揭
    被害人等證詞，堪認被告等係乘被害人等急迫之機會而取得與原本顯不相當之重
    利無訛。次按刑法上之普通重利罪與常業重利罪，除有無恃以維生之別外，前者
    以行為人乘他人輕率、急迫、無經驗、貸與金錢或其他物品，取得與原本顯不相
    當之重利為要件，後者以行為人明知社會上有因輕率、急迫、無經驗而舉債之人
    ，而預設苛刻重利之條件，一俟不特定之人告貸，即藉以牟利營生足以當之，在
    一般情形，前者先有特定之被害人，且有可乘之機，後者先無特定之人，而係以
    概括的對不特定人為之，即得以一般之人為對象而成立，此有最高法院八十四年
    度台上字第五○二七號及八十五年度台上字第三八八二號判決可供參酌；故常業
    重利罪只須明知社會上有因急迫而舉債濟急，及因輕率或無經驗而從事舉債之情
    形，預定苛刻條件，對於一般人具有犯罪之概括犯意，一俟他人告貸，藉以博取
    重利，並以此為常業，即足當之，判決縱未逐一查明各特定借款人之真實姓名、
    借貸情形，尚不得指為違法，亦有最高法院八十九年度台上字第一三六三號判決
    可供參考；查本件固僅查獲被告等貸款予被害人丁○○、丙○○○二人，其他不
    特定人或偵查卷第十九頁名單所示之借款人，則別無證據資料可供求證，惟被告
    乙○○因無工作而受僱擔任地下錢莊之前開工作，業據其於本院審理時供述明確
    ，被告甲○○雖兼有送貨工作，然其等既由「阿興」在臺灣日報刊登廣告，對不
    特定人招攬貸款業務，足見其等係以反覆同種類之行為為目的之社會活動，又其
    等賺取高達月息為六十分，換算年利率約為百分之七百二十之重利，則被告等顯
    係以重利貸款為業，並恃以維生，自係犯常業重利罪，殆無疑義。另按刑法上所
    謂「常業」，指反覆以同種類行為為目的之社會活動之職業性犯罪而言，至於犯
    罪所得之多寡，是否恃此犯罪為唯一之謀生職業，則非所問，縱令兼有其他職業
    ，仍無礙於該常業犯罪之成立（最高法院八十五年度台上字第五一０號判例參照
    ）；則不論被告等所得之多寡，及被告甲○○是否兼作送貨工作，仍無礙其等為
    常業犯罪。
三、核被告乙○○、甲○○二人所為，均係犯刑法第三百四十五條之常業重利罪。查
    被告乙○○、甲○○與不詳姓名年籍而綽號為「阿興」之成年男子就前開常業重
    利之犯行，有犯意聯絡及行為之分擔，均應論以共同正犯。次查常業犯乃學說上
    所謂之集合犯，因其性質係集合同種之數行為而構成一罪，自不得依併合論罪之
    例處斷，且其當然有連續性，惟刑法第三百四十五條之常業重利罪已有加重明文
    ，即應適用該條處斷，則被告等反覆從事之多數行為相互間並不發生連續犯問題
    （最高法院二十七年度上字第一九二五號判例參照）。另查受有期徒刑之執行完
    畢，再犯有期徒刑以上之裁判上一罪，適用於累犯時，若最初犯罪行為或犯罪行
    為終了時，在另一犯罪之有期徒刑執行完畢後五年以內，均仍成立累犯。則被告
    甲○○曾因賭博案件經臺灣板橋地方法院判處有期徒刑六月，如易科罰金以三百
    元折算一日確定，於八十四年六月三十日易科罰金執行完畢，此有臺灣高等法院
    被告全國前案紀錄表及臺灣臺中地方法院檢察署刑案資料查註紀錄表各一份在卷
    可憑；被告甲○○於前案有期徒刑執行完畢後，五年以內再犯本件有期徒刑以上
    之罪，屬累犯，應依刑法第四十七條之規定，加重其刑。爰審酌被告二人均年輕
    力壯，不循正途營生，反利用他人急需現款之際，牟取厚利，嚴重破壞社會金融
    秩序與其二人受僱之期間、分擔工作之性質、取得之報酬等所生危害，與其等犯
    後均坦承犯行之態度等一切情狀，分別量處如主文所示之刑，以資懲儆。
四、扣案之借款人聯絡簿冊一本、借款人收款日期單一張、切結書一張，係被告乙○○所有供本件共同犯罪所用之物，業據其供述在卷，爰依刑法第三十八條第一項
    第二款之規定，宣告沒收。至前開0000000000號行動電話，雖係被告
    等供犯罪所用之物，惟並未扣案，且非違禁物，非應沒收之物，為免日後執行困
    難，則不另宣告沒收。
五、據上論斷，應依刑事訴訟法第二百九十九條第一項前段，刑法第二十八條、第三
    百四十五條、第四十七條、第四十一條第一項前段、第三十八條第一項第二款，
    罰金罰鍰提高標準條例第一條前段、第二條，判決如主文。
中      華      民      國      九十二    年      四    月    二十四    日
                                臺灣臺中地方法院刑事第七庭
                                        法  官  陳  卿  和
右正本證明與原本無異。
如不服本判決，應於送達後十日內向本院提出上訴狀（須附繕本），上訴於台灣高等
法院台中分院。
                                        書記官
中      華      民      國      九十二    年      四    月    二十四    日
附表：
編號  借款人  借款時間    借款地    借款金額  約定利息  取得利息  取得利息
                                    新台幣    月息      總金額    地點
一、  丁○○  九十年九初  台中市東  五萬元    六十分    十萬元    即借款地
              某日上午    山路二段
                          中興巷六
                          十三號
二、丙○○○  九十年十一  同右      五萬元    六十分    六萬元    即借款地
              月間某日
【附錄本案論罪科刑法條全文】
刑法第三百四十四條：
乘他人急迫、輕率或無經驗，貸以金錢或其他物品，而取得與原本顯不相當之重利者
，處一年以下有期徒刑、拘役或科或併科一千元以下罰金。
刑法第三百四十五條：
以犯前條之罪為常業者，處五年以下有期徒刑，得併科三千元以下罰金。


司法院資訊處製作；財團法人民間司法改革基金會備份。
